【裁判字號】    99,建,21
【裁判日期】    990827
【裁判案由】    給付工程款
【裁判全文】
臺灣臺中地方法院民事判決                99年度建字第21號
原      告  慶築營造有限公司
法定代理人  乙○○
訴訟代理人  蘇慶良律師
被      告  甲○○
訴訟代理人  賴銘耀律師
            朱逸群律師
複代理人    蕭立俊律師
上列當事人間請求給付工程款事件，本院於民國99年8月6日言詞
辯論終結，判決如下：
    主  文
被告應給付原告新臺幣壹佰玖拾壹萬陸仟肆佰陸拾貳元，及自民
國九十八年十二月二十六日起至清償日止，按年息百分之五計算
之利息。
原告其餘之訴駁回。
訴訟費用新臺幣伍萬肆仟零伍拾捌元，由被告負擔新臺幣壹萬玖
仟肆佰陸拾元；餘由原告負擔。
本判決原告勝訴部分於原告以新臺幣陸拾萬玖仟元為被告供擔
保後，得假執行；但被告如以新臺幣壹佰玖拾壹萬陸仟肆佰陸拾
貳元為原告預供擔保後，得免為假執行。
原告其餘假執行之聲請駁回。
    事實及理由
壹、程序方面：
一、按訴狀送達後，原告不得將原訴變更或追加他訴。但有下列
    各款情形之一者，不在此限：三、擴張或減縮應受判決事項
    之聲明者，民事訴訟法第255條第1項第3款定有明文。原告
    就訴之聲明第1項原請求：被告應給付原告新臺幣（下同）
    5,295,577元，及自支付命令送達翌日起至清償日止，按年
    息百分之5計算之利息。嗣於本院審理中之民國99年3月22日
    具狀就前開5,295,577元減縮為5,295,572元，合於前開規定
    ，應予准許。
貳、實體方面：
一、原告起訴主張：
  (一)被告於96年1月26日與原告簽訂工程合約書（下稱系爭契約
    ），約定由原告承攬營造「張公館新建工程」（下稱系爭工
    程，包含A、B兩戶），合約總價為1,520萬元，惟被告僅願
    給付902萬元，經扣除兩造追減工程項目之款項，被告尚積
    欠原告工程款5,295,572元未給付，原告一再催請其清償，
    被告卻均以工程尚有瑕疵及工程逾期交屋扣款為由拒絕給付
    ，惟系爭工程進行中有不可抗拒之因素，另系爭契約並未記
    載二次施工部分，是爰依系爭契約及承攬之法律關係，請求
    被告給付等語。並聲明：1.被告應給付原告5,295,572元，
    及自支付命令送達翌日起至清償日止，按年息百分之5計算
    之利息。2.願供擔保，請准宣告假執行。
  (二)對被告答辯之陳述：
  1.系爭契約原固約定於96年11月7日完工交屋，然因被告於完
    工日前一個月之96年10月17日要求變更設計、追加工程，造
    成原告完工之日期不得不延後至96年12月17日。而原告已於
    96年12月17日將系爭工程主要結構與大體工程完工，故被告
    方能入屋裝潢。且因被告選換門牌，使用執照至97年1月18
    日方核發。又被告於97年1月25日至30日間已完全裝潢完畢
    並宴客舉辦入屋典禮。再原告於96年12月17日交屋給被告，
    雙方本可驗收，然因歷經被告裝潢、入屋典禮而無法驗收，
    嗣被告又通知於97年2月6日至97年2月21日期間，因逢農曆
    除夕至元宵節，依俗暫緩初驗，故方於97年2月21日驗收，
    並於97年2月22日通知原告補正部分瑕疵，然被告並未通知
    原告瑕疵補正之期限，只通知兩造於97年2月26日前安排第2
    次驗收即複驗。再者，系爭工程並無瑕疵，縱有瑕疵，被告
    至遲已於97年2月22日至3月1日第二次驗收無誤，瑕疵已補
    正。況被告於97年2月21日驗收後，已將系爭工程之圖片交
    銘象建築師事務所（下稱銘象事務所）給出版社出版。
  2.又姑不論原告有無違約，退步言之，縱認原告有違約，然被
    告請求違約金684萬元，本屬損害賠償之預定，或減少價金
    之請求，依民法第514條規定與最高法院97年度臺上字第
    1835 號判決意旨，被告之違約金主張，亦罹於1年之請求權
    時效，故其進一步主張抵銷，即失所附麗，而無理由。
  3.退萬步言，若本院認原告有遲延完工而須付違約金，然原告
    已完工且瑕疵已補正，又被告確實已於農曆過年將房屋裝潢
    完畢且入屋居住，是計算違約金之基準，應以尾款466萬元
    計算，而非以未承攬之狀態之系爭契約原定總價計算。再者
    ，系爭工程之違約金過高且顯失公平，依民法第251條至第
    252條規定，聲請法院酌減。
二、被告則以：
  (一)系爭工程依約至遲應於96年11月7日完工交屋，詎原告於工
    程進行中一再延誤工期，於期限屆滿後，仍未完工。經原告
    發函通知其已逾期，原告均置之不理，既未提出趕工計畫，
    亦未提出改善計畫。而系爭工程固曾於工程進行中辦理工程
    變更，惟原告並未以書面向被告申請延期完工或請求追加工
    期，原告自不得主張延展工期。因原告嚴重延誤工期，被告
    為爭取時間，乃於96年12月17日經原告同意，向原告借屋裝
    修A戶部分，使室內裝潢設計工程得以進場施作，惟因原告
    工程尚未完工，須另行辦理工程驗收，至97年2月21日進行
    工程初驗時，仍有部分工程未完成及有瑕疵，於97年4月5日
    再進行工程複驗，足見原告於97年4月5日前尚未完工。況於
    97年4月5日進行複驗時，仍有部分工程瑕疵尚未完成，如天
    窗漏水、清水磨孔洞修補、水池溢水等問題，則系爭工程至
    97年4月5日工程複驗為止，已逾期150日。依系爭契約第30
    條約定計算懲罰性違約金，原告應給付違約金684萬元【計
    算式：15,200,000×（3/1,000）×150＝6,840,000】。
  (二)系爭契約總價1,520萬元，扣除追減工程款1,454,423元後，
    結算工程款應為13,745,577元，被告已依約按工程進度給付
    902萬元。另原告請領第一期工程款時，因違約遭罰款6萬元
    ，是系爭工程尾款尚餘4,665,577元，惟原告因違約逾期完
    工達150日以上，應給付被告違約金684萬元，被告自得主張
    抵銷，而自系爭工程尾款中扣除違約金，經扣除後，被告即
    不負給付工程尾款之義務。
  (三)又系爭契約約定之違約金並未過高，不應酌減。再被告係依
    系爭契約第30條約定請求原告給付逾期完工之懲罰性違約金
    ，自無民法第514條第1項規定短期時效之適用。退萬步言，
    縱認違約金請求權已罹於時效，惟按民法第337條規定，被
    告亦得以對原告之違約金請求權，主張與原告對被告之工程
    款報酬請求權抵銷等語資為抗辯，並聲明：1.原告之訴及假
    執行之聲請均駁回。2.如受不利判決，願供擔保請准宣告免
    為假執行。
三、兩造依民事訴訟法第270條之1第1項第3款規定，整理並協議
    簡化爭點如下：
  (一)兩造不爭執之事實：
  1.被告於96年1月26日與原告簽訂系爭契約，約定由原告承攬
    營造系爭工程，包含A、B兩戶，採總價統包方式，合約總價
    為1,520萬元，嗣於工程進行中，兩造另辦理追減工程，追
    減工程款1,454,423元，另原告前因違約遭被告罰款6萬元。
    被告已給付工程款902萬元。
  2.系爭契約約定96年2月8日為開工日，工程起算日自96年2月
    26日起計算，系爭工程應於96年2月26日起240日曆天（不論
    晴雨天）完工交屋，含領得使用執照。逾期15日開始罰款。
    96年2月26日起240日曆天，再加15日曆天，為96年11月7日
    。
  3.系爭契約第5條第3項約定：「因甲方（即被告）變更設計或
    其他可歸責於甲方之事由而致影響工期時，乙方（即原告）
    應於該事由發生後3日內以書面向甲方申請延期，並檢送追
    加工期明細表，甲方得視狀況核定准延日數」。被告於96年
    10月17日變更工程，惟原告並未以書面向被告申請延期。
  4.系爭契約第30條約定：「乙方（即原告）逾期完工、驗收未
    通過且未於期限內改善、或雖已改善但已逾完工期限者，應
    按每逾1日償付甲方（即被告）合約總價千分之3之懲罰性違
    約金。此項違約金不妨礙甲方其他權利之行使。前述違約金
    甲方得逕自應付之工程款中直接扣除，乙方不得異議。」
  5.被告於96年12月17日起進入系爭工程之A戶裝修，並設立門
    禁管制，未經被告委託之設計單位同意，不得進入A戶室內
    施工。
  6.系爭工程之建物使用執照，經臺中縣政府於97年1月18日核
    發。
  7.系爭工程於97年2月21日進行初驗。
  (二)本件之爭點：
  1.系爭工程何時完工？原告是否有逾期完工？
  2.被告主張原告逾期完工而違約，應計罰違約金684萬元，並
    以之與尚未給付之工程款抵銷，是否有理由？原告主張被告
    請求違約金已罹於請求權時效，是否有理由？原告主張違約
    金過高，應予酌減，是否有理由？
四、得心證之理由：
  (一)原告是否有逾期完工？
  1.兩造雖於96年10月17日有變更工程，惟原告並未依系爭契約
    第5條第3項約定以書面向被告申請延期等情，為兩造所不爭
    執，是依系爭契約第5條第2項約定，逾96年11月7日完工，
    被告即可開始罰款（見兩造不爭執之事實2.及3.所載）。
  2.證人即負責監造系爭工程之銘象事務所建築師原平安（原名
    原睿辰）證稱：系爭工程包含二次施工部分，如陽臺外推、
    圍牆、一部分之景觀設施，二次施工部分是在簽訂系爭契約
    時就已經包含在內，且二次施工部分一定要取得使用執照之
    後才可以施作等語（見卷二第4頁）。另證人即銘象事務所
    職員丁○○證稱：系爭工程二次施工部分係拿到使用執照後
    才可以施作等語（見卷二第18頁）。再參之兩造於96年1月
    16日之系爭工程發包會議記錄第2點第4小點記載：「開工日
    以雙方約定並載明於合約為準。工期共240日曆天。（開工
    後195日曆天內取得使照，使照取得後45日曆天內完工交屋
    ）」等語（見卷一第95頁）。可知，系爭工程係包含領得使
    用執照後之二次施工。是原告主張系爭工程經臺中縣政府於
    97年1月18日核發使用執照時已完工云云，顯不足採。
  3.系爭契約第28條第1、2項約定：「乙方（即原告）於工程完
    竣後應將剩餘材料及設備等遷離工地並清理現場，且於領得
    使用執照及全部工程完工後，經自主檢查並改善後，報請初
    驗」、「經甲方（即被告）初驗合格後再作複驗。若經驗收
    未達甲方標準時，乙方應於指定期限內修改完成至甲方同意
    合格為止」等語。另證人原平安並證稱：驗收時間應係由原
    告提請，並不是銘象事務所可以決定的，系爭工程於97年2
    月21日進行初驗，是銘象事務所與原告討論出來原告可以完
    工之時間。複驗日期為97年4月5日，應該是原告與銘象事務
    所約定而決定之時間等語（見卷二第4、5頁）。足見，原告
    應於系爭工程完工後報請初驗，而系爭工程於97年2月21日
    初驗，嗣於97年4月5日複驗，均係原告依其可完工之時間與
    監造之銘象事務所約定而決定之時間。
  4.證人即負責系爭工程B戶室內裝修之丙○○證稱：其於97年1
    月上旬受被告委託去施作B戶之室內裝修部分時，當時原告
    另拜託其修補系爭工程之部分項目，為原告修補之部分，其
    係施作至97年2月21日為止，並向原告請款，又其開始進場
    裝潢時，原告就B戶之廚房水泥結構都還沒有蓋等語（見卷
    一第162頁背面至第164頁背面）。可見，原告尚有部分工程
    係委託證人丙○○施作至97年2月21日止。
  5.而觀之系爭工程97年2月21日初驗清單（下稱初驗清單），
    該清單係分為「改善項目通知」及「尚未施作部分通知」，
    其中尚未施作部分例如：車庫鐵捲門、水池馬賽克、西側一
    樓落地窗墩座貼磁磚等15項工程（見卷一第151至152頁）。
    並參之證人原平安證稱：銘象事務所於97年2月22日以97建
    字B-046號函發文原告之初驗清單中所載之「尚未施作部分
    」之15項工程，就是初驗時還沒有完工的部分，當時原告亦
    在場，屬於原告應施作之範圍才會記載在清單上面。銘象事
    務所監造系爭工程至97年4月5日，當時還有一些小項目要修
    補，惟銘象事務所沒有特別列明，而是建議原告完成後，自
    行與被告核對後請款等語（見卷二第5、12頁）。另證人丁
    ○○證稱：其於97年2月21日離開系爭工程之工地，當時景
    觀已經完成大部分，鐵捲門還沒有完成，還有一部分收尾之
    工程，初驗清單上所載未施作部分15項都是原告要施作之範
    圍，前開15項有些有做但有瑕疵未修補，有些是做到一半，
    還沒有完成，有些則完全還沒有做，只有沒有完成之項目才
    會列入未施作之項目等語（見卷二第16至19頁）。可見，原
    告於97年2月21日初驗時，除有部分工程要修補外，另有部
    分工程尚未完成，是於斯時，尚難謂原告就系爭工程已全部
    完工。再者，原告係自行與監造之銘象事務所約定於97年4
    月5日複驗，然於97年4月5日複驗時，則尚還有一些小項目
    要修補。
  6.原告雖主張，依「跟建築師一起蓋自己的房子」一書記載，
    系爭工程之完工日期為97年3月等語，然證人原平安證稱：
    書上所載之完工日期係指其室內裝潢之完工日期，書內之照
    片係其請攝影師於97年5月份去拍攝的等語（見卷二第14頁
    ），是亦難以前開書本所載之完工日期證明原告之完工時間
    。而系爭工程既經原告與銘象事務所約定於97年4月5日就初
    驗未完成之項目再進行複驗，且原告並未提出其於97年4月5
    日前已就系爭工程全部完工之其他證據，再佐之系爭契約第
    29條第1項乃約定：「本工程於正式驗收合格後，乙方（即
    原告）應開具工程保固書乙式份予甲方（即被告）」，而
    原告於97年11月22日出具與被告之保固書，其上記載保固期
    間係「自97年4月5日起」等情（見卷一第98頁），則被告辯
    稱系爭工程係於97年4月5日完工，應屬可採。
  7.原告固主張銘象事務所已於96年12月17日至現場會勘驗收等
    語，然證人原平安證稱：銘象事務所常常至現場會勘，不見
    得是為了特別的驗收等語（見卷二第7頁）。且原告於97年2
    月21日初驗時，尚有項目未完成，已如前述，是並不能以監
    造單位至現場會勘，即認系爭工程已經驗收。而系爭工程之
    A戶部分雖經原告自96年12月17日起即借屋予被告裝修，然
    原告簽立之切結書上記載原告同意就所有到場之裝修材料及
    設備，負保管責任至系爭工程全部完工交屋為止，有切結書
    影本在卷可證（見卷一第148頁）。且證人原平安亦證稱：
    原告於A戶借屋裝修期間，同時有施作A戶室外及B戶部分，
    例如外牆裝修工程、景觀工程、水電工程等（見卷二第4頁
    ），顯見，原告於A戶借屋裝修期間，就系爭工程尚未全部
    完工，故同意就A戶所有到場之裝修材料及設備，負保管責
    任至系爭工程全部完工交屋為止，且同時間，原告則另施作
    A戶室外及B戶之工程部分。另原告雖主張因被告選換門牌，
    致使用執照至97年1月18日方核發等語，然原告並未提出任
    何證據證明此造成其工程延誤之情形，是原告此部分之主張
    ，尚難憑採。原告復主張被告於97年1月25日至30日期間已
    裝潢完畢，並宴客辦理入屋典禮等語，惟原告於97年2月21
    日初驗時，尚有部分工程未完成，已如前述，且兩造均不爭
    執入屋典禮係依照習俗選定時間舉行之儀式（見卷一第161
    頁背面），是亦難以被告入屋宴客之時間作為原告完工之時
    間。原告又主張被告通知其自97年2月6日農曆除夕至97年2
    月21日元宵節期間，依俗暫緩初驗等語，然此為被告所否認
    ，原告則未提出任何證據證明之。況證人丙○○證稱：於97
    年2月6日至97年2月21日農曆過年期間，原告亦在系爭工程
    之B戶裡面施工等語（見卷一第164頁背面）。足見，原告既
    於97年農曆過年期間尚在施工，亦證原告當時尚未完工。綜
    上，原告上開主張之完工期間均不可採。
  (二)被告得主張抵銷之金額為何？
  1.系爭契約之合約總價原係1,520萬元，然於工程進行中，兩
    造已另辦理追減工程，追減工程款1,454,423元等情，為兩
    造所不爭執，是合約總價應為13,745,577元（計算式：15,
    200,000－1,454,423＝13,745,577）。另原告前因違約遭被
    告罰款6萬元，又被告已給付工程款902萬元（見兩造不爭執
    之事實1.所載），是以，被告尚未給付之工程款為4,665,
    577元（計算式：13,745,577－60,000－9,020,000＝4,665,
    577）。
  2.按系爭契約第30條約定：「乙方（即原告）逾期完工、驗收
    未通過且未於期限內改善、或雖已改善但已逾完工期限者，
    應按每逾1日償付甲方（即被告）合約總價千分之3之懲罰性
    違約金。此項違約金不妨礙甲方其他權利之行使。前述違約
    金甲方得逕自應付之工程款中直接扣除，乙方不得異議。」
    。本件原告逾96年11月7日完工，被告即可開始罰款，已如
    前述，則原告自96年11月8日起至97年4月5日止，共逾期150
    日。另系爭契約原約定之合約總價經扣除兩造已追減之工程
    款後，為13,745,577元，亦如前述。則依系爭契約第30條約
    定，被告得請求之懲罰性違約金為6,185,510元（計算式：
    13,745,577×3/1,000×150＝6,185,509.65，小數點以下四
    捨五入）。而系爭契約第10條第1項固約定：「甲方（即被
    告）依付款進度表按期給付工程款」等語，然此僅係兩造約
    定按工程完成之數量分期付款，並非將系爭工程分為數部分
    ，就各部分約定報酬，是原告主張以工程尾款作為懲罰性違
    約金之計算標準，並無所據，即難憑採。
  3.次按債務已為一部履行者，法院得比照債權人因一部履行所
    受之利益，減少違約金；約定之違約金額過高者，法院得減
    至相當之數額，民法第251條、第252條分別定有明文。本院
    斟酌系爭工程A戶室內工程部分於96年12月17日已大部分完
    成，僅剩一些細微之項目未完成，並將A戶借屋給被告裝修
    室內裝潢等情，業據證人原平安證述在卷（見卷二第4頁）
    ；且原告於97年2月21日初驗時，未完成施作之項目多屬室
    外之景觀工程或外牆工程，有初驗清單影本在卷可憑（見卷
    一第152頁）；又被告於97年4月5日前已搬進系爭工程之房
    屋裡居住等情，亦經證人原平安證述明確（見卷二第13頁）
    ，並審酌一般承攬工程之客觀情形、社會經濟狀況及當事人
    所受損害，參之一般契約所定之違約金多數均約定逾期罰款
    以百分之20為上限等情，衡諸本件前開懲罰性違約金金額已
    達原告所得領取之工程款金額之百分之45，顯已過高，應予
    酌減。是本件懲罰性違約金應酌減為合約總價之百分之20即
    2,749,115元（計算式：13,745,577×20%＝2,749,115.4元
    ，小數點以下四捨五入），從而，被告得請求之懲罰性違約
    金應以2,749,115元計算。
  4.再按二人互負債務，而其給付種類相同，並均屆清償期者，
    各得以其債務，與他方之債務，互為抵銷；債之請求權雖經
    時效而消滅，如在時效未完成前，其債權已適於抵銷者，亦
    得為抵銷，為民法第334條第1項前段、第337條所明文。原
    告主張被告之違約金請求權已罹於時效而消滅等情不論是否
    有據，茲被告對原告尚有工程款4,665,577元未給付，而被
    告之違約金請求權，於原告逾期完工時已發生，並得由被告
    依系爭契約第30條約定，逕自應付之工程款中直接扣除，而
    銘象事務所並於97年7月8日以97建字C-010號函就系爭工程
    請領尾款事項載明系爭工程之逾期罰款為684萬元（見卷一
    第46頁）。足見被告之上開違約金債權，於發生當時已適於
    與其尚未給付原告之工程款債權抵銷，揆諸首揭規定，無論
    該債權其後是否因時效而消滅，被告就其尚未給付原告之工
    程款4,665,577元，仍得以其得請求之懲罰性違約金2,749,
    115元為抵銷。則被告應給付原告之工程款，經被告以前開
    懲罰性違約金抵銷後，金額為1,916,462元（計算式：4,665
    ,577－2,749,115＝1,916,462）。
五、綜上所述，原告依系爭契約及承攬之法律關係，請求被告給
    付1,916,462元，及自支付命令送達翌日即98年12月26日起
    至清償日止，按年息5%計算之利息，為有理由，應予准許；
    超過上開應准許之金額部分，非屬正當，應予駁回。
六、本件事證已臻明確，兩造其餘攻擊、防禦方法及所提出之各
    項證據資料，核與判決結果不生影響，爰不逐一論述，附此
    敘明。
七、兩造各自陳明願供擔保聲請宣告假執行及免為假執行，經核
    原告勝訴部分，合於法律規定，爰分別酌定相當之擔保金額
    宣告之；至原告敗訴部分，其假執行之聲請已因訴之駁回而
    失所依據，應併予駁回。
八、本件訴訟費用額，依後附計算書確定為54,058元，爰依兩造
    勝敗比例，由被告負擔19,460元，餘由原告負擔。
九、據上論結，原告之訴為一部有理由，一部無理由，依民事訴
    訟法第79條、第87條第1項、第390條第2項、第392條第2項
    ，判決如主文。
中    華    民    國    99    年    8     月    27    日
                  民事第三庭    審判長法  官  許秀芬
                                      法  官  林慧貞
                                      法  官  黃佳琪
正本係照原本作成。
如對本判決上訴，須於判決送達後20日內向本院提出上訴狀。如
委任律師提起上訴者，應一併繳納上訴審裁判費。
中    華    民    國    99    年    8     月    27    日
                                      書記官
計算書
┌──────┬────────┬──────────┐
│項目        │ 金額（新臺幣） │備註                │
├──────┼────────┼──────────┤
│第一審裁判費│        53,470元│原告已預納。        │
│            │                │（計算式：500＋52,  │
│            │                │970＝53,470）       │
├──────┼────────┼──────────┤
│證人日、旅費│           588元│原告已預納。        │
├──────┼────────┼──────────┤
│合        計│        54,058元│                    │
└──────┴────────┴──────────┘

司法院資訊處製作；財團法人民間司法改革基金會備份。
